臺中高等行政法院判決　　　　　　　　　　　　　　　　九十三年度訴字第一四號
　　　　　　　　　　　　　　　.
　　原　　　告　亞企實業有限公司
　　代　表　人　甲○○
　　訴訟代理人　紀敏滄會計師
　　被　　　告　財政部臺灣省中區國稅局
　　代　表　人　乙○○
　　訴訟代理人　丙○○
右當事人間因營利事業所得稅事件，原告不服財政部中華民國九十二年十一月十二日
台財訴字第０九二００五０三三五號訴願決定，提起行政訴訟。本院判決如左︰
　　主  文
原告之訴駁回。
訴訟費用由原告負擔。
　　事  實
甲、事實概要：
緣原告民國八十八年度營利事業所得稅結算申報，原列報佣金支出新台幣（下同）二
、四０一、九八九元，被告所屬台中市分局初查以其中支付予Ｔｏｎｙ　Ｍｏｒｆｉ
ｔｉｓ之佣金二、三九八、二二六元，未能提示實際居間仲介證明資料，且大部分款
項於八十九年十二月七日以票匯方式支付，亦未能提示收款人確已收到該票匯款或存
入帳戶之證明，乃予以剔除，核定其佣金支出為三、七六三元，全年所得額二、四三
一、九七六元，應補稅額五九七、九九四元。原告不服，就佣金支出項目，申經復查
結果，未獲變更，提起訴願，亦遭決定駁回，遂提起本件行政訴訟。
乙、兩造聲明：
一、原告訴之聲明：請求判決原處分（復查決定）及訴願決定均撤銷。
二、被告答辯之聲明：請求判決駁回原告之訴。
丙、兩造陳述意旨：
一、原告起訴意旨及補充理由略以：
（一）原告於八十八年度列報佣金支出二、四０一、九八九元，其中支付予Ｔｏｎｙ
      Ｍｏｒｆｉｔｉｓ的佣金為二、三九八、二二六元，被告以未能提示實際居間
      仲介證明資料，且大部分款項於八十九年十二月七日以票匯方式支付，亦未能
      提示收款人確已收到該票匯款或存入帳戶之證明而予以剔除，實難令原告信服
      。因為原告主要係經營出口貿易業務，在歐洲地區並未設置分公司或者辦事處
      等銷售據點，平時亦未派員出差比利時、法國等地區進行推廣業務，為求貿易
      之拓展，故委託Ｔｏｎｙ　Ｍｏｒｆｉｔｉｓ代為處理比利時、法國等地區之
      業務推廣，對客戶的售後服務等業務，故而有支付佣金之必要。茲提示與Ｔｏ
      ｎｙＭｏｒｆｉｔｉｓ所訂定之佣金合約影本，Ｔｏｎｙ　Ｍｏｒｆｉｔｉｓ
      與原告就有關佣金支付Ｔｏｎｙ　Ｍｏｒｆｉｔｉｓ確已收到該款項之往來函
      電影本，並可於該往來函電可以看出，Ｔｏｎｙ　Ｍｏｒｆｉｔｉｓ代公司介
      紹業務，替原告處理售後服務事宜之情事（Ｂｒｉｃｏ公司客訴處理），足資
      證明Ｔｏｎｙ　Ｍｏｒｆｉｔｉｓ之仲介服務事實，確與營業有關。原告依照
      與Ｔｏｎｙ　Ｍｏｒｆｉｔｉｓ之佣金合約估列八十八年度應給付之佣金入帳
      ，基於公司財務考量，而陸續於八十九年及九十年度支付該筆應付佣金，茲提
      示給付佣金之相關單據影本。原告為求慎重起見，特別於九十三年一月五日，
      請求Ｔｏｎｙ　Ｍｏｒｆｉｔｉｓ就與原告有關一九九九年度佣金支出之給付
      提出對帳說明，以確定Ｔｏｎｙ　Ｍｏｒｆｉｔｉｓ確實已經收到原告所給付
      之電匯或者是票匯款項。綜上說明，原告業已符合稅法規定取具相關憑證，原
      列報付予Ｔｏｎｙ　Ｍｏｒｆｉｔｉｓ的佣金二、三九八、二二六元應予認定。
（二）原告八十七年度營業收入為五六、四五三、０三三元，八十八年度營業收入為
      五六、０五０、二四０元，僅有微幅下滑約０˙７％，但佣金收入卻由八十七
      年度的一、六０六、０一六元上升至八十八年度的三、九八一、三九二元，以
      整體營業額來說，是呈現上漲之情勢。而八十八年度遭逢世界經濟景氣下滑，
      台灣廠商不敵大陸的低價策略，訂單多數流向大陸採購，加上Ｂｒｉｃｏ公司
      採購人員因職務輪調，更換為較不熟悉之採購，關係需要費力維持，訂單爭取
      更加不易，為維持公司基本營運之所需，故需以較優惠的佣金來鼓勵Ｔｏｎｙ
      為原告盡力爭取訂單。由整體營業額來說，原告八十八年度尚有微幅上漲，並
      非如被告之答辯書所言，營收為負成長。正因為國外客戶將部分訂單流向大陸
      ，公司為求生存增加由台灣接單，香港出貨之三角貿易經營模式，故原告八十
      八年度佣金收入高達三、九八一、三九二元，因而出差香港驗貨等差旅支出相
      對增加。原告與Ｔｏｎｙ有多年合作關係，於八十七年度申報佣金支出中即已
      經列報Ｔｏｎｙ的外銷佣金，但被告於查核八十八年度營利事業所得稅時不察
      ，逕以原告八十七年未支付Ｔｏｎｙ佣金認定原告八十八年所支付之佣金，係
      屬有違常理之支出，似稍嫌草率。再者，原告於被告查核時已經就與Ｔｏｎｙ
      Ｍｏｒｆｉｔｉｓ之外銷佣金提供計算明細以及就佣金支出請款明細提出說明
      ，該外銷佣金之計算係以美金為計價之基礎，原告估計時係以月底之匯率，外
      銷收入之匯率係參考海關所公告之匯率，加上原告所經營之外銷業務並非均由
      Ｔｏｎｙ　Ｍｏｒｆｉｔｉｓ所介紹與仲介，被告逕以經換算過的台幣外銷收
      入總額來計算，推定原告所支付之佣金並非佣金合約所定之營業額４˙５％核
      算，實為一大錯誤。茲檢附原告經整理佣金計算明細，並載明出口報單號碼提
      示予被告之「八十八年度匯出佣金支出明細表」及Ｔｏｎｙ　Ｍｏｒｆｉｔｉ
      ｓ請款之ＩＮＶＯＩＣＥ以證實原告之外銷佣金計算係為Ｔｏｎｙ　Ｍｏｒｆ
      ｉｔｉｓ之營業額４˙５％，而非原告總營業額之４˙５％。
（三）有關佣金合約部分，原告與Ｔｏｎｙ　Ｍｏｒｆｉｔｉｓ係多年合作之商業夥
      伴，Ｔｏｎｙ　Ｍｏｒｆｉｔｉｓ運用在Ｂｒｉｃｏ公司的豐沛人脈資源，多
      年來替原告接單，當Ｂｒｉｃｏ公司與原告中間的聯繫工作，雙方在各自應盡
      之義務以及商品售後服務部分已經有多年合作默契。就以實務操作上來說，原
      告對於Ｂｒｉｃｏ公司的訂單，除了原告在品質及價格上具有競爭力外，實際
      上是完全仰賴Ｔｏｎｙ　Ｍｏｒｆｉｔｉｓ從中穿針引線，讓原告可以順利接
      獲Ｂｒｉｃｏ公司的訂單；Ｂｒｉｃｏ公司是跨國的大企業，要維持長期的合
      作關係並不容易，在諸多競爭者中，因原告所經營之商品並不具獨占性，在國
      際貿易市場上具有極高的替代性，若無法經常性的與Ｂｒｉｃｏ公司保持良好
      關係，原告根本沒辦法取得訂單。Ｔｏｎｙ　Ｍｏｒｆｉｔｉｓ以其為歐洲人
      的身分，要與Ｂｒｉｃｏ公司維持良好關係，自是要比原告千里迢迢去想辦法
      打進Ｂｒｉｃｏ公司要來得容易。故原告基於成本與效益之考量，自是繼續與
      Ｔｏｎｙ　Ｍｏｒｆｉｔｉｓ合作，由其與Ｂｒｉｃｏ公司維持良好供應商的
      關係，再將訂單轉給原告供貨外銷來得有利可圖。再者，Ｔｏｎｙ　Ｍｏｒｆ
      ｉｔｉｓ只是中間的仲介介紹者，產品產生瑕疵，依據商場上的實務，本該由
      供貨之廠商負責處理，Ｔｏｎｙ　Ｍｏｒｆｉｔｉｓ僅對較為輕微的品質認定
      問題，先幫原告之公司代為檢視品質狀況並為適當處理，但若涉及外銷損失品
      質之認定與索賠金額之確認，則由原告自行與Ｂｒｉｃｏ公司處理，此為Ｔｏ
      ｎｙ　Ｍｏｒｆｉｔｉｓ與原告行之有年的合作模式，雙方已經有相當的認知
      與默契，當然是不必要在合約上再次申明。至於付款方式與時間，實為原告基
      於營運資金考量，不欲在佣金合約上載明，讓原告沒有一點彈性，不能有彈性
      調度資金之空間，另一方面，也希望藉著佣金的延遲給付，讓Ｔｏｎｙ　Ｍｏ
      ｒｆｉｔｉｓ繼續努力為原告爭取訂單，不要有貳心，畢竟原告所能掌握的也
      只有佣金給付的時間點。故佣金合約也只能籠統敘明計算方式，而不敢明確記
      載付款方式與時間。同樣的Ｔｏｎｙ　Ｍｏｒｆｉｔｉｓ也因此可以自由決定
      佣金的收取方式，達到其國際租稅規避之效果，以其最有利的方式要求原告給
      付，雙方互蒙其利。況且，契約以雙方合意為原則，此並非與商場之訂約習慣
      有違。
（四）原告與Ｔｏｎｙ　Ｍｏｒｆｉｔｉｓ洽商過程之文件，一旦各該商品訂單之銷
      售結案後，原告與Ｔｏｎｙ　Ｍｏｒｆｉｔｉｓ之往來文件就不再列案管理，
      原則上在一年後即予以銷燬；但等申報營利事業所得稅（次年三到五月）到國
      稅局實際調案查核，在時間上就會超過一年；且該往來文件並非查核準則內所
      規範的原始憑證，故原則上不需保存五年。因國稅局查核時點的落後，造成原
      告在憑證保存上無法完整提供，並因此要求原告要負責，實是查核準則並未要
      求任何往來文件均應比照原始憑證保存五年，而導致提示文書之欠缺。另外，
      在現代資訊相當發達，雙方的往來也不限於必須以書信往來，為爭取時效，原
      告更常使用電話聯絡，只要雙方可以明確表達意思，並不侷限於一定要有文書
      之往來。在商場上的往來慣例，只要該客戶原本是由該仲介人介紹，則出口廠
      商就必須依照原本雙方的約定給付佣金，不管該訂單是否由仲介人所轉介，或
      者由該客戶直接下單，因為出口廠商需要穩定的銷售業績，一旦背離原本的約
      定，則該出口廠商可能遭到該仲介人員的抵制，而失去該客戶；畢竟該仲介人
      若不是對該客戶具有某種程度之影響力，能爭取到訂單，又如何能進行仲介之
      業務，況且，原告所經營的貿易業務並非獨占或寡占的商品貿易，該仲介人要
      尋找其他的人配合，乃輕而易舉之事，原告為長遠的穩定銷售業績，自是不敢
      得罪Ｔｏｎｙ　Ｍｏｒｆｉｔｉｓ，只要是由原告出口Ｂｒｉｃｏ公司的商品
      ，就必須列入計算，只要原告繼續與Ｂｒｉｃｏ公司有往來，Ｔｏｎｙ　Ｍｏ
      ｒｆｉｔｉｓ就可以收取佣金，這也是原告經營上的無奈與必然，原告只有繼
      續秉持誠信才能在國際貿易上立足，也才是長久經營之原則。佣金支出是經營
      國際貿易之必要成本，被告一再拘泥於往來的函電，卻忽略快速變遷的時代，
      以電話及電子傳訊已經成為主流，況且，雙方之合作模式已經習慣，在誠信原
      則下，也不需要每件事都用文書往來。
（五）有關外銷佣金匯率之採用，佣金因未實際給付，會計就直接以八十九年一至三
      月的匯率估計，因八十八年度的匯率均較八十九年一至三月的匯率為低，故會
      計人員就以保守估計為原則，依照較低的匯率來估計應付佣金，在帳務處理上
      確實有瑕疵，但，並無高估費用之情形。
（六）關於間接外銷部分，原告只有收取三角貿易的價差（帳列佣金收入），金額並
      不高，加上原告為尋覓適當供貨廠商，聯繫Ｂｒｉｃｏ公司確認商品品質，需
      赴大陸等地出差確認品質狀況、驗貨等工作，使得三角貿易的價差的利潤要比
      直接外銷的利潤為低。故原告與向Ｔｏｎｙ　Ｍｏｒｆｉｔｉｓ多次協商後的
      默契，對於間接外銷的部分不給予佣金。原告為求生存，當然盡可能的與Ｔｏ
      ｎｙ　Ｍｏｒｆｉｔｉｓ協調對於原告最有利的佣金計算方式，原告要付出的
      成本較高，可以給付Ｔｏｎｙ　Ｍｏｒｆｉｔｉｓ的佣金空間也會較低，此乃
      為合情合理的情事。
（七）對於國外出差旅費部分，Ｂｒｉｃｏ公司為跨國之大型國際企業，經營業務範
      圍極廣，為求能有多次表現機會，爭取更多訂單，由原告派員參加Ｂｒｉｃｏ
      公司召開的各項採購展，解說與推銷產品本就是原告的義務，Ｔｏｎｙ　Ｍｏ
      ｒｆｉｔｉｓ有時也會陪同參加會議，但原告並不能左右會議議程之安排，可
      能會議的議程安排原告須在該議程的前後參加，中間的空檔時間，原告可能安
      排其他拜訪行程，但不可能如在台灣一般，先回公司等到時間到了才去參加會
      議，或者面談解說推銷產品，故在該國停留的時間會比較長。而Ｔｏｎｙ　Ｍ
      ｏｒｆｉｔｉｓ的任務是引薦原告，利用其在地人之便，為原告爭取訂單，但
      並非因此原告就不需要與Ｂｒｉｃｏ公司保持良好的關係，如若未來能由原告
      與Ｂｒｉｃｏ公司建立良好的供需關係，則與Ｔｏｎｙ　Ｍｏｒｆｉｔｉｓ佣
      金給付的比例將可有效下降。而非如被告所推測，已經與Ｂｒｉｃｏ公司建立
      密切的關係就可以不需給付外銷佣金支出，如此過河拆橋的行為，無異是殺雞
      取卵，縱然暫時可以降低佣金支出，但因原告於歐洲地區並無商務辦事處之設
      置，加上語言不通，不透過Ｔｏｎｙ　Ｍｏｒｆｉｔｉｓ對於未來訂單之爭取
      ，將更為困難，如此一來，豈是永續經營獲利所應採取之行為。
（八）最後，關於佣金合約的簽名與其他文件不相同的部分，主要係外國人的全名通
      常比較長，平時係以其簡稱或暱稱來自稱，故乍看之下同一個人可以有許多不
      同名字，據了解本案系爭佣金合約之簽定人Ｔｏｎｙ　Ｍｏｒｆｉｔｉｓ的全
      名為Ｍｏｒｆｉｔｉｓ　Ａｎｔｏｎｉｏｓ，至於ＴＯＮＹＣＯ　ＳＰＲＬ則
      為Ｔｏｎｙ　Ｍｏｒｆｉｔｉｓ所開設的個人工作室，其自稱Ｔｏｎｙ　Ｍｏ
      ｒｆｉｔｉｓ，可由所附ＩＮＶＯＩＣＥ中的簽名欄得到證實，原告與Ｔｏｎ
      ｙ　Ｍｏｒｆｉｔｉｓ之業務往來均依照Ｔｏｎｙ的指示，匯款到其方便領取
      的帳戶，故才會產生收款人不相符之情形。不管匯款或票款之受款人係寫明Ｔ
      ｏｎｙ　Ｍｏｒｆｉｔｉｓ的工作室或者為其全名，原告於九十三年一月五日
      再次向Ｔｏｎｙ　Ｍｏｒｆｉｔｉｓ確認八十八年度佣金付款之情形，Ｔｏｎ
      ｙ　Ｍｏｒｆｉｔｉｓ業經列明明細並承認已經收迄無誤，且取得其傳真函，
      足資證明雖匯款當時收款人名稱書寫不一，但Ｔｏｎｙ　Ｍｏｒｆｉｔｉｓ已
      經收妥之事實。原告並未嚴格要求Ｔｏｎｙ　Ｍｏｒｆｉｔｉｓ每次簽名一定
      要一致，不可隨興之所至隨意變換簽名方式，對於其請款ＩＮＶＯＩＣＥ的簽
      名是否在末端一筆帶過，並未如被告的嚴謹審視，而導致簽名略有不同。此為
      原告之處理瑕疵，但不能因此微小瑕疵，而逕以原告所提供之相關文件並非真
      實論斷。
（九）所得稅之課徵應該以實質課稅為原則，並不拘泥於形式要件。原告限於國際貿
      易之習慣無法要求Ｔｏｎｙ　Ｍｏｒｆｉｔｉｓ用固定帳戶來收款，也無法規
      定Ｔｏｎｙ　Ｍｏｒｆｉｔｉｓ簽約時一定要用其工作室或者是正式的全名來
      簽署，但，原告委託Ｔｏｎｙ　Ｍｏｒｆｉｔｉｓ來爭取Ｂｒｉｃｏ以及Ａｄ
      ｍｅａ的業務是事實；Ｔｏｎｙ　Ｍｏｒｆｉｔｉｓ已經開立收款之ＩＮＶＯ
      ＩＣＥ並載明裝運時點及金額，原告並經整理與出口報單核對相符也是事實；
      Ｔｏｎｙ　Ｍｏｒｆｉｔｉｓ已經收到原告所支付之佣金更是事實；被告卻一
      直拘泥於形式的分析，忽視原告所提示各種足資證明交易存在及發生之事實，
      對原告為不利之核定，如何令人信服？
（十）綜上所述，原告基於經營國際貿易之不易，必須仰賴有力人士的協助才可以取
      得訂單，基於與Ｔｏｎｙ　Ｍｏｒｆｉｔｉｓ多年合作默契，文件準備上較傾
      向於雙方誠信原則，未仔細審閱，往來文件也因為時過境遷未完整保留，被告
      仍舊是基於憑證主義，對於原告所提示之資料全然以懷疑的態度來檢視，實難
      令人信服，懇請鈞院明察，為更適法之處分。
二、被告答辯意旨及補充理由略以：
（一）按「經營本業及附屬業務以外之損失，或家庭之費用˙˙˙不得列為費用或損
      失。」為所得稅法第三十八條所明定。次按「一、佣金或手續費支出，其立有
      契約者，應與契約之約定相核對，其超出部分應予剔除˙˙˙五、佣金支出之
      原始憑證如下˙˙˙（四）支付國外代理商或代銷商之佣金，應提示雙方簽訂
      之合約。已辦理結匯者，應提示結匯銀行書明匯款人及國外受款人姓名（名稱
      ）、地址、結匯金額、日期等之結匯證明；未辦結匯者，應提示銀行匯付或轉
      付之證明文件。以票匯方式匯付者，應提示收款人確已實際收到該票匯款項或
      存入其帳戶之證明憑予認定。非屬代理商或代銷商，無法提示合約者，應於往
      來函電或信用狀載明給付佣金之約定事項。」為行為時營利事業所得稅查核準
      則第九十二條第一款及第五款第四目所規定。
（二）原告係從事衛浴設備批發業務，本年度列報佣金支出二、四０一、九八九元，
      被告所屬台中市分局以其支付Ｔｏｎｙ　Ｍｏｒｆｉｔｉｓ佣金二、三九八、
      二二六元，未能提示實際居間介紹仲介證明資料，且大部分款項於八十九年十
      二月七日以票匯方式支付，亦未能提示收款人確已收到該票匯款或存入帳戶之
      證明，乃予以剔除，核定三、七六三元。原告不服主張已依前揭準則規定提示
      相關佣金支出合約、出口報單及銀行匯款收據復遭剔除，請重新核定云云。經
      查原告列報佣金支出給付對象Ｔｏｎｙ　Ｍｏｒｆｉｔｉｓ係個人，依提示之
      合約書內容無法得知其係代理商或代銷商，亦未載明具體服務內容及給付佣金
      之約定事項，且無往來函電文件，難以證明確有仲介之事實，原告亦未能提示
      收款人確已收到票匯款或存入帳戶之證明，依首揭規定，原核定佣金支出三、
      七六三元，並無不合，乃予維持。原告不服提起訴願，經財政部訴願決定以原
      告一再主張該佣金支出為其必要費用，卻無法提示佣金支出給付對象Ｔｏｎｙ
      Ｍｏｒｆｉｔｉｓ實際居間介紹仲介及往來函電文件資料，且亦未能提示收款
      人確已收到票匯款或存入帳戶之證明，被告否准認列該佣金支出，並無不合，
      茲原告並未提出具體事證以實其說，所訴核不足採，遂駁回其訴願。
（三）原告主張其係經營出口貿易業務，在歐洲地區並未設置分公司或辦事處等銷售
      據點，平時亦未派員出差比利時、法國等地區推廣業務，為求貿易之拓展，故
      委託Ｔｏｎｙ　Ｍｏｒｆｉｔｉｓ代為處理比利時、法國等地區業務推廣，及
      對客戶的售後服務等業務。茲提示與Ｔｏｎｙ　Ｍｏｒｆｉｔｉｓ訂定之佣金
      合約影本，Ｔｏｎｙ　Ｍｏｒｆｉｔｉｓ與原告就有關佣金支付其確已收到該
      款項之往來函電，並可於該往來函電看出Ｔｏｎｙ　Ｍｏｒｆｉｔｉｓ代原告
      介紹業務，替原告處理售後服務事宜之情事（Ｂｒｉｃｏ公司客訴處理），足
      資證明Ｔｏｎｙ　Ｍｏｒｆｉｔｉｓ之仲介服務事實，確與營業有關。其為慎
      重起見於九十三年一月五日，請Ｔｏｎｙ　Ｍｏｒｆｉｔｉｓ就有關本年度佣
      金支出之給付提出對帳說明，以確定Ｔｏｎｙ　Ｍｏｒｆｉｔｉｓ確已收到所
      給付之電匯或票匯款項，其已符合稅法規定取具相關憑證，應予認定其列報付
      予Ｔｏｎｙ　Ｍｏｒｆｉｔｉｓ佣金二、三九八、二二六元云云。
（四）按當事人主張事實，須負舉證責任，倘其所提出之證據，不足為主張事實之證
      明，自不能認其主張之事實為真實，行政法院三十九年判字第二號著有判例。
      經查原告本年度列報之佣金支出與上（八十七）年度比較，增加約四˙五倍，
      而營收卻為負成長，次查原告本年度主要交易對象為比利時之Ｂｒｉｃｏ公司
      ，依原告於九十年六月十六日於被告查核其上年度營利事業所得稅出具之說明
      ，Ｂｒｉｃｏ公司為與原告貿易往來已十年之老客戶，上年度不需付佣金，本
      年度卻需經仲介者介紹支付佣金，即有違常理，且原告本年度營業收入五六、
      ０五０、二四０元係全部外銷收入，其列報佣金支出二、四０一、九八九元與
      佣金合約所訂應按營業額之百分之四˙五核算之佣金金額不符。又原告本年度
      列報旅費支出一、六七六、０四五元，依原告出具之旅費報告，均係其業務員
      出國與Ｂｒｉｃｏ及Ａｄｍｅａ公司人員接洽業務之支出，另原告本年度列報
      與Ｂｒｉｃｏ及Ａｄｍｅａ公司外銷損失九六六、六七八元，其相關求償之往
      來函件係由Ｂｒｉｃｏ及Ａｄｍｅａ公司與原告聯繫，並非由Ｔｏｎｙ　Ｍｏ
      ｒｆｉｔｉｓ代為處理求償，原告主張其本年度均未派員出差，故委託Ｔｏｎ
      ｙ  Ｍｏｒｆｉｔｉｓ代為處理業務推廣，及對客戶的售後服務等業務乙節，
      自無足採。末查原告提示之佣金合約係由原告與Ｔｏｎｙ　Ｍｏｒｆｉｔｉｓ
      所訂定，惟原告提示之電匯或票匯收款人，除開票日為一九九九年十二月三十
      日金額ＵＳ＄六、０六五之收款人為Ｔｏｎｙ　Ｍｏｒｆｉｔｉｓ外，其餘收
      款人均不相符，且其佣金合約內Ｔｏｎｙ　Ｍｏｒｆｉｔｉｓ之簽名與佣金發
      票內之簽名亦不相符，本件原告未能就老客戶於上年度銷貨係由其業務員接洽
      ，毋需支付佣金，本年度反需經仲介者介紹，此有違往年商業習慣之情形提出
      合理說明，復未就仲介者究係如何仲介契約成功，提出仲介事實資料如與業務
      有關之來往函件、轉知及轉給資料等仲介文件資料供核，自難認本件確有仲介
      之事實。是原告空言主張系爭佣金支出為業務上所必需，卻未提出積極證據以
      實其說，所訴殊無可採。
（五）原告行政訴訟補充理由狀雖執詞主張其有佣金支出之事實，並稱所得稅之課徵
      應以實質課稅為原則，並不拘泥於形式要件云云。惟經就其提示相關資料查核
      有下列理由仍難認其本年度列報之佣金支出二、三九八、二二六元確與業務有
      關：
　１、有關佣金合約部分，查該合約內容簡略，僅籠統敘明雙方合作開拓業務與新客
      戶及原告依訂單總額之百分之四˙五支付佣金，並未載明Ｔｏｎｙ　Ｍｏｒｆ
      ｉｔｉｓ之具體服務事項及如何給付佣金，例如瑕疵品之後續處理相關事宜及
      約定佣金付款方式、付款時間等，核與商場訂約習慣有違。
  ２、次就其補提示之仲介文件部分，原告僅提示Ｔｏｎｙ　Ｍｏｒｆｉｔｉｓ於八
      十八年一月二十八日、三月十七日、三月十九日、三月二十三日四封傳真函，
      查該傳真函均無具體仲介商品內容，且原告均未提示其與Ｔｏｎｙ　Ｍｏｒｆ
      ｉｔｉｓ洽商過程之任何文件，亦有違常理。
  ３、再就其列報給付Ｔｏｎｙ　Ｍｏｒｆｉｔｉｓ佣金金額二、三九八、二二六元
      部分，原告主張其外銷佣金係以美金為計價基礎，並以月底之匯率估計，依原
      告按月編製之佣金明細所載分別以美金及新台幣計價之佣金金額換算之匯率分
      別為三０˙九九九（１、４月）、三０˙五００（２、６、１０、月）、三一
      ˙０００（３、７、８月）、三０˙四九九（５、９、月）四種匯率，經查
      與關稅總局查得之八十八年一月至十二月月底之匯率均不相符，則原告列報之
      佣金金額如以正確之匯率換算其佣金比率即與合約所載不符。又原告本年度間
      接外銷部分有佣金收入三、九八一、三九二元僅列報佣金支出美金一一五元（
      給付對象ＡＣＣＵＲＡ新台幣三、七六三元匯率三二˙七二一與匯出日八十八
      年五月六日匯率相當），則顯示原告之間接外銷幾乎無需經仲介即取得訂單，
      核與其主張需以較優惠之佣金爭取訂單乙節不符。
  ４、末就其提示之合約書、Ｔｏｎｙ　Ｍｏｒｆｉｔｉｓ出具之發票及傳真函查核
      ，其發票上Ｔｏｎｙ　Ｍｏｒｆｉｔｉｓ之簽名與合約書之簽名完全不符，另
      傳真函之簽名與合約書亦不盡相符，按國外人士使用文件時係以本人簽名確認
      該文件之真實，因此其於文件上之簽名應均一致，此觀卷附原告列報外銷損失
      之國外買主索賠文件之簽名均一致可證，則原告提示之該等文件之真實性即有
      可議。
　５、綜上，原告既未提示足資證明確有仲介事實資料如與業務有關之來往函件、轉
    　知及轉給資料等仲介文件資料供核，且所提資料又有前述無法認定之理由，自
    　難認本件確有仲介之事實，其列報給付Ｔｏｎｙ　Ｍｏｒｆｉｔｉｓ之佣金支
　　　出二、三九八、二二六元即非與業務有關，從而被告依法否准認列並無不合。
（六）本件原告依據被告九十三年三月二十六日補充答辯狀內容提出補充答辯理由，
      僅就其補充理由答辯如後：
  １、查契約以雙方當事人意思表示一致即告成立，訂定書面合約之作用係為規範雙
      方之權利義務關係，以確保合約內容之履行，本件佣金合約既無付款方式與時
      間，原告如未依約定付款，則Ｔｏｎｙ　Ｍｏｒｆｉｔｉｓ即無從訴諸法律保
      障其權利，該合約內容之訂定自是有違商場習慣。又原告主張其未於佣金合約
      載明付款方式與時間，係希藉佣金之延遲給付讓Ｔｏｎｙ　Ｍｏｒｆｉｔｉｓ
      繼續努力為其爭取訂單不要有貳心，核與其另一主張為長遠穩定銷售業績，自
      是不敢得罪Ｔｏｎｙ　Ｍｏｒｆｉｔｉｓ之說詞明顯互為矛盾。
　２、按「經營本業及附屬業務以外之損失˙˙˙不得列為費用或損失。」、「營利
      事業之各項會計憑證，除應永久保存或有關未結會計事項者外，應於會計年度
      決算程序辦理終了後，至少保存五年。」分別為所得稅法第三十八條及稅捐稽
      徵機關管理營利事業會計帳簿憑證辦法第二十七條第一項所明定，是營利事業
      列報之各項營業費用必需與業務有關始得認列，本件原告自應提供確有仲介事
      實之往來傳真及書信文件正本，以證明系爭佣金支出憑證所載金額二、三九八
      、二二六元為業務所必需之費用，此有最高行政法院九十二年判字第一三五六
      號判決見解可資參照，且本件尚繫屬行政救濟程序核屬未結會計事項，依規定
      即應保存該項證明文件供稽徵機關查核，原告主張往來文件非查核準則所規範
      之原始憑證，原則上不需保存五年，因被告查核時點落後，導致其憑證保存無
      法完整提供乙節，核無可採。
  ３、按「營利事業設置之帳簿，應按會計事項發生之次序逐日登帳，至遲不得超過
      二個月。」為稅捐稽徵機關管理營利事業會計帳簿憑證辦法第十七條第一項所
      明定，本件原告分別於每月底帳列佣金支出，依前述規定其至遲應於會計事項
      發生二個月內登帳，則其一至十月份之佣金支出必須於八十八年十二月底前登
      帳完畢，則原告主張其佣金係以八十九年一至三月之匯率估計乙節顯與規定及
      事實背離，亦與其九十三年三月二日之補充理由狀係以月底之匯率估計之主張
      前後不一，且其換算之匯率亦與關稅總局查得之八十九年一至三月底之匯率不
      符。
  ４、依原告提示之佣金合約明定需依訂單總額之百分之四˙五給付Ｔｏｎｙ　Ｍｏ
  　　ｒｆｉｔｉｓ佣金，且原告亦稱在商場往來慣例，只要該客戶原本是由誰仲介
　　　，嗣後所有訂單均須給付佣金，因此其出口Ｂｒｉｃｏ公司的商品，就須列入
      計算給付Ｔｏｎｙ　Ｍｏｒｆｉｔｉｓ之佣金，則原告如確需依合約給付Ｔｏ
      ｎｙ　Ｍｏｒｆｉｔｉｓ佣金，焉有其所主張因間接外銷成本較高即不給予佣
      金之理，亦與其本年度有給付間接外銷佣金美金一一五元（給付對象ＡＣＣＵ
      ＲＡ）之事實不符。
  ５、末查依歐洲國家習慣其簽署文件係以本人簽名確認該文件之真實，因此其於文
      件上之簽名必一致，卷附原告列報外銷損失之國外同一買主索賠文件之歷次簽
      名均一致可證，惟本件除原告提示之合約書簽名與Ｔｏｎｙ　Ｍｏｒｆｉｔｉ
      ｓ出具之發票簽名不符外，其本年、八十七年、八十九年合約書上之簽名及傳
      真函上之簽名，外觀上亦不盡相符，本件原告所提示文件內Ｔｏｎｙ　Ｍｏｒ
      ｆｉｔｉｓ之簽名均不一致，嚴重違背歐洲人士之簽名習慣，被告質疑該等文
      件之真實性即非無據。
  ６、又據原告於九十一年十二月十九日被告查核其八十九年度營利事業所得稅時出
      具之說明書，其營業交易過程為「一、國外參展尋找客戶。二、依國外客戶需
      要尋找生產廠商。三、安排國外客戶與生產該產品之多家生產者面談。四、生
      產過程中即出口貨物時派員至生產工廠實地驗貨、清點出貨數量及尋找新產品
      期待推廣更多新產品得到國外客戶青睞」，該說明所稱「國外參展尋找客戶」
      之營業過程與原告派員赴國外同一地點出差七至十幾天之旅費列報方式吻合，
      惟依該說明其交易過程並無經人居間仲介之事實。
  ７、綜上，原告之補充答辯理由有諸多互為矛盾且與事實不符之處，依行政法院三
      十九年判字第二號判例意旨，原告所提出之事證，既不足為其主張確有仲介事
      實之證明，系爭佣金支出二、三九八、二二六元即難謂與業務有關，被告依法
      否准認列並無不合。
（七）基上論結，原處分及所為復查、訴願決定並無違誤，請准如訴之聲明判決等語。
　　理  由
一、按「營利事業所得之計算，以其本年度收入總額減除各項成本費用、損失及稅捐
    後之純益額為所得額。」、「經營本業及附屬業務以外之損失，或家庭之費用˙
    ˙˙不得列為費用或損失。」所得稅法第二十四條第一項、第三十八條定有明文
    。又按「佣金支出：一、佣金或手續費支出，其立有契約者，應與契約之約定相
    核對，其超出部分應予剔除。˙˙˙四、外銷佣金超過出口貨物價款百分之五，
    經依規定取得有關憑證，提出正當理由及證明文據並查核相等者，准予認定。五
    、佣金支出之原始憑證如下：（一）支付營業人之佣金，應以依規定格式填記之
    統一發票為憑，其為免用統一發票之營業人，以收據為憑。˙˙˙（四）支付國
    外代理商或代銷商之佣金，應提示雙方簽訂之合約。已辦理結匯者，應提示結匯
    銀行書明匯款人及國外受款人姓名（名稱）、地址、結匯金額、日期等之結匯證
    明；未辦結匯者，應提示銀行匯付或轉付之證明文件。以票匯方式匯付者，應提
    示收款人確已實際收到該票匯款項或存入其帳戶之證明憑予認定。非屬代理商或
    代銷商，無法提示合約者，應於往來函電或信用狀載明給付佣金之約定事項。˙
    ˙˙」復為營利事業所得稅查核準則第九十二條第五款第四目所規定。
二、次按當事人主張事實，須負舉證責任，倘其所提出之證據，不足為主張事實之證
    明，自不能認其主張之事實為真實。行政法院三十九年判字第二號著有判例。而
    在所得稅爭議案件，有關證明責任之分配，大體而言，在所得加項之收入，屬於
    稅捐債權發生之要件事實，應由稅捐稽徵機關終極負擔事證不明之不利益，至有
    關所得減項之成本及費用，因屬稅捐債權減縮或消滅之要件事實，則應由納稅義
    務人終極負擔事證不明之不利益。亦即，如經法院職權調查後，納稅義務人是否
    有此筆減項費用存在及其費用之多寡，仍處於真實不明之情況時，稅捐稽徵機關
    具有決定是否接受此筆支出（或多少金額之支出），將之列為所得減項之認定權
    限。本件原告所爭議者乃費用支出之真實性，依上述證明責任之分配原則，自應
    由原告負擔客觀證明責任。
三、本件原告八十八年度營利事業所得稅結算申報，原列報佣金支出二、四０一、九
    八九元，被告所屬台中市分局初查，剔除其中支付Ｔｏｎｙ　Ｍｏｒｆｉｔｉｓ
    之佣金二、三九八、二二六元，核定其佣金支出為三、七六三元，有原告八十八
    年度營利事業所得稅結算申報書及營利事業所得稅結算申報更正核定通知書附於
    原處分卷可稽。茲本件原告所爭議者乃系爭支付予Ｔｏｎｙ　Ｍｏｒｆｉｔｉｓ
    佣金支出是否應予認列。經查，依原告所提出其與Ｔｏｎｙ　Ｍｏｒｆｉｔｉｓ
    間之佣金合約部分，僅籠統敘明雙方合作開拓業務與新客戶及原告依訂單總額之
    百分之四˙五支付佣金，依原告分支機構銷售額明細表所示，本年度營業收入五
    六、０五０、二四０元係全部外銷收入，其列報佣金支出二、四０一、九八九元
    與佣金合約所訂應按營業額之百分之四˙五核算之佣金金額，兩者顯不相符，復
    經被告查證其換算匯率及所稱間接外銷不需支付佣金之陳述，皆與查得資料互有
    出入之處，是原告自應提出仲介事實資料以供查核，殆無疑義。經查原告雖主張
    其係經營出口貿易業務，在歐洲地區並未設置分公司或辦事處等銷售據點，平時
    亦未派員出差比利時、法國等地區推廣業務，為求貿易之拓展，故委託Ｔｏｎｙ
    Ｍｏｒｆｉｔｉｓ代為處理比利時、法國等地區業務推廣，及對客戶的售後服務
    等業務，只要是原告出口Ｂｒｉｃｏ公司的商品，Ｔｏｎｙ　Ｍｏｒｆｉｔｉｓ
    就可以收取佣金云云，並提出佣金合約及電匯、票匯回單為證。然查依原告於九
    十年六月十六日於被告查核其上年度營利事業所得稅出具之說明，Ｂｒｉｃｏ公
    司為與原告貿易往來已十年之老客戶，以往無須支付佣金，本年度卻需經仲介者
    介紹支付佣金，有違常理，且若如原告所稱就仲介成功之每筆交易皆須支付佣金
    ，原告自應就相關權利義務事項詳細訂明，並保存所仲介之本契約及相關仲介服
    務、洽商過程之傳真、電子文件等，以維訂約雙方自身之權利，然其竟未能提出
    銷售契約、具體之佣金合約、支付佣金明細表、轉帳傳票及電話通聯紀錄暨傳真
    、電子文件等資料，自無法窺其銷售契約之成立過程及仲介成功之流程，亦無法
    證明該等佣金支出款項究與何業務有關，又係如何介紹何筆交易成功或仲介何筆
    勞務而需支付之報酬，自與商業習慣相悖，又本件係八十八年度之仲介費用，惟
    大部分款項卻於八十九年十二月七日以票匯方式支付，自不足為原告所稱仲介成
    功即須支付仲介費之證明，從而，亦無得為本件有仲介事實之有利證明。次查，
    設帳及保存帳冊憑證及交易往來收據為營利事業為享受比自然人較優惠稅捐處遇
    之對應義務，依稅捐稽徵機關管理營利事業會計帳簿憑證辦法第十七條第一項所
    規定，營利事業設置之帳簿，應按會計事項發生之次序逐日登帳，至遲不得超過
    二個月。本件系爭佣金支出金額達二、三九八、二二六元，原告自應依據每筆仲
    介事實發生之次序按規定登帳紀錄，並保存相關單據憑證，以為爭議發生時之憑
    據，此等義務如未踐行，難謂無客觀注意義務之違反，自無從享有稅捐扣除之處
    遇，從而原告主張往來文件非查核準則所規範之原始憑證，憑證保存無法完整提
    供並非原告過失乙節，核無可採。是原告空言主張系爭佣金支出為業務上所必需
    ，卻未提出積極證據以實其說，揆之前開判例，自難謂其已盡舉證責任，所言殊
    難採信。從而被告以原告無法提供本件佣金之相關仲介文件，系爭佣金支出是否
    為業務所必需即無從勾稽，其支付佣金係不具正當理由，乃予以剔除，揆諸首揭
    法條規定，並無違誤，復查、訴願決定予以維持，亦無不合，原告徒執詞聲請撤
    銷，為無理由，應予駁回。
據上論結，本件原告之訴為無理由，依行政訴訟法第一百九十五條第一項後段、第九
十八條第三項前段，判決如主文。
中　　華　　民　　國     九十三     年      六      月      二十三      日
                 臺 中 高 等 行 政 法 院   第 四 庭
                                審 判 長 法  官　沈　應　南
                                         法  官　許　武　峰
                                         法  官　黃　淑　玲
右正本證明與原本無異。
如不服本判決，應於判決送達後二十日內向本院提出上訴書狀，其未表明上訴理由者
，應於提起上訴後二十日內向本院提出上訴理由書（須依對造人數附具繕本）；如於
本判決宣示或公告後送達前提起上訴者，應於判決送達後二十日內補提上訴理由書（
須附繕本）。未表明上訴理由者，逕以裁定駁回。
提起上訴應預繳送達用雙掛號郵票三九○元（三十四元及五元郵票各十份)。
中　　華　　民　　國     九十三     年      六      月      二十三      日
　　　　　　　　　　　　　　　　　　 法院書記官　許  巧  慧
